臺灣高雄地方法院民事判決　九十三年度訴字第三七八號
　　原　　　告　萬泰人造板股份有限公司
　　法定代理人　甲○○
　　被　　　告　丁○○
　　　　　　　　乙○○
　　　　　　　　丙○○
　　訴訟代理人　紀錦隆律師
　　複代理人　　戊○○
右當事人間請求土地所有權移轉登記事件，經本院於民國九十三年四月二十一日言詞
辯論終結，判決如下：
    主      文
原告之訴駁回。
訴訟費用由原告負擔。
    事實及理由
一、原告起訴主張：被告丁○○、乙○○及被告丙○○之被繼承人胡金明（於民國六
    十八年間死亡）於六十二年間將其等所共有坐落高雄縣大寮鄉赤崁鄉九三五之二
    號，地目田，面積零點三五九公頃（下稱原九三五之二號土地，該地號嗣因實施
    都市計畫分割為高雄縣大寮鄉○○段九三五之二（下稱系爭土地）、九三五之四
    、九三五之五號三筆土地）之土地出售予訴外人謝水霧、劉增福，該等二人再將
    之轉售予訴外人王崑煌及周黃金柱，訴外人王崑煌及周黃金柱復將之出售予原告
    ，雙方並於買賣契約內註明買賣面積不含如附圖所示Ａ部分之水塘，惟該地因買
    賣當時受農業發展條例第三十條之規定有關農地不得分割及移轉為共有之限制故
    未辦理分割及移轉，但有特別約定即預期於可辦理分割而移轉登記時始為辦理並
    與原有業主（即被告）直接接洽辦理所有權移轉登記事項，嗣該地因實施都市計
    畫，將原九三五之二號土地分割為屬保護區之系爭土地、九三五之四號道路用地
    及九三五之五號住宅用地等三筆土地，其中分割後可辦理移轉登記之上開道路用
    地及住宅用地部分，業經被告於七十二年六月移轉登記予原告所指定之登記名義
    人吳紹雍，而分割後之系爭土地內因尚有被告保留共有如附圖所示Ａ部分水塘，
    且尚受農業發展條例第三十條之限制，致仍未能辦理分割及移轉登記。後經原告
    於八十二年間向地政機關查詢得知系爭土地內如附圖所示Ａ部分水塘係被告保留
    共有，在未實施都市計畫前已作非耕地使用，可由所有人先聲請變更地目後，再
    依照農業發展條例第三十條後段規定辦理分割，原告乃屢次請求被告依上述方法
    辦理，被告均置之不理，故於八十三年一月二十一日向鈞院提起訴訟請求被告應
    依法辦理分割及移轉登記，惟該訴乃經最高法院以系爭買賣契約違反土地法第三
    十條之規定無效而判決確定，然系爭買賣契約第十三條已約定於農地可分割而得
    辦理移轉登記時辦理移轉，原告乃於九十二年十二月二十五日復函詢內政部而知
    農業發展條例已於九十二年二月七日修正公布，依都市計畫法劃定為農業區、保
    護區之地目為田之土地，已非屬農業發展條例所稱之耕地，其分割及移轉登記，
    自不受該法之限制，今系爭土地既屬大坪頂以東地區都市計畫內之農業區，其辦
    理分割及移轉登記之障礙即已排除，被告自應於系爭土地內辦理分割出如附圖所
    示Ａ部分水塘，再將分割後剩餘如附圖所示Ｂ部分土地移轉登記予原告，為此，
    爰依民法第三百四十八條、第二百四十二條之規定，求為判令被告應將坐落高雄
    縣大寮鄉○○段八五一地號土地內如附圖所示Ａ部分向高雄縣大寮地政事務所辦
    理分割，並於分割後將所餘如附圖所示Ｂ部分土地辦理移轉登記予謝水霧、劉增
    福，再由謝水霧、劉增福移轉登記予周黃金柱，復由周黃金柱移轉登記予原告。
二、被告則以：原告曾於八十三年間以上開買賣契約為請求權基礎，對被告提起與本
    件相同之訴訟，經鈞院八十三年度訴字第三四七號、臺灣高等法院高雄分院八十
    三年度上字第五四四號、最高法院八十六年度臺上字第八二七號判決原告敗訴確
    定，該確定判決理由內業已認定上開買賣契約係屬無效，其理由之判斷應具有拘
    束力，原告自不得於本件訴訟中再為相異之主張，今原告以該買賣契約有效提起
    本件訴訟，顯無理由，爰聲明判令駁回原告之訴。
三、按「為訴訟標的之法律關係，於確定之終局判決中已經裁判者，就該法律關係即
    有既判力，當事人雖僅於新訴訟用作攻擊防禦方法，法院亦不得為反於確定判決
    意旨之裁判」，又「法院於確定判決理由中，就訴訟標的以外當事人主張之重要
    爭點，本於當事人辯論之結果，已為判斷時，除有顯然違背法令之情形，或當事
    人已提出新訴訟資料，足以推翻原判斷之情形外，應解為在同一當事人就與該重
    要爭點有關所提起之他訴訟，法院及當事人對該重要爭點之法律關係，皆不得任
    作相反之判斷或主張，以符民事訴訟上之誠信原則」，最高法院三十年上字第八
    號、八十四年度台上字第二五三０號分別著有判例或判決意旨可資參照。本件原
    告（更名前為開富人造板股份有限公司）前曾以同一買賣之法律關係為訴訟標的
    ，對被告提起請求土地所有權移轉登記之訴，請求被告應將系爭土地面積零點二
    四五一公頃內如附圖所示Ａ部分面積零點零四八五公頃水塘向高雄縣鳳山地政事
    務所聲請辦理地目變更，並予分割後將所餘如附圖所示Ｂ部分面積零點一九六六
    公頃土地移轉登記予訴外人陳林罔柔，嗣經本院八十三年度訴字第三四七號、臺
    灣高等法院高雄分院八十三年度上字第五四四號、最高法院八十六年度臺上字第
    八二七號判決原告敗訴確定等情，業經本院調閱上開卷宗查核屬實，且為兩造所
    不爭執。準此，原告雖以農業發展條例業於前開判決確定後之九十二年二月七日
    修正廢除無自耕能力取得農地之限制而有言詞辯論終結後新發生之事實以對屬與
    前訴為同一事件者重行起訴，惟上開確定判決就兩造間之重要爭點即系爭買賣契
    約是否無效乙節，業已判斷「原告於買賣之時並未約定其得指定登記與任何有自
    耕能力之第三人，亦未具體約定登記與有自耕能力之特定第三人，且原告復無法
    舉證其與訴外人王崑煌間於訂約時就此有具體約定，是系爭買賣契約於買賣當時
    因違反土地法第三十條第一、二項之強制規定而無效」，而上開確定判決之判斷
    既未違背法令，且原告所提出之訴訟資料均係於該案已提出者，其於本案又未提
    出新訴訟資料，自不足以推翻上開確定判決對同一訴訟標的法律關係之認定，則
    揆諸上開說明，本院及兩造就上開確定判決對此所認定之重要爭點之同一買賣法
    律關係，自皆不得任作相反之判斷或主張，故原告於本件訴訟中仍執前詞主張系
    爭買賣契約係屬有效云云，自無足採。至原告雖於本案中提出內政部九十三年一
    月六日台內地字第０九二００一八二五九號函件而主張系爭土地已非農業發展條
    例所稱之耕地，其分割及移轉登記已不受該法之限制而得請求被告就系爭土地辦
    理分割及移轉登記云云，惟系爭買賣契約係因違反買賣當時之土地法強制規定而
    為無效已如前述，其既非因違反農業發展條例而無效，且買賣契約之無效係自始
    當然確定無效，並不因其後之函釋而使當時無效之契約成為有效，是原告之上開
    主張於法不合，附此敘明。
四、綜上所述，系爭買賣契約早因違反土地法第三十條第一、二項之強制規定而為無
    效乙節既已經法院於確定判決中為判斷，原告自不得於本件訴訟中為相反之主張
    ，從而原告請求被告應將系爭土地辦理分割及移轉登記，為無理由，應予駁回。
五、結論：本件原告之訴為無理由，依民事訴訟法第七十八條，判決如主文。
中　　　華　　　民　　　國　　九十三　　年　　　四　　　月　   三十　 　日
                              臺灣高雄地方法院民事第五庭
~B法　　　官　何悅芳
右為正本係照原本作成。
如不服本判決，應於送達後廿日內，向本院提出上訴狀並表明上訴理由，如於本判決
宣示後送達前提起上訴者，應於判決送達後十日內補提上訴理由書（須附繕本）。
中　　　華　　　民　　　國　　九十三　　年　　　四　　　月　   三十　 　日
~B法院書記官　楊明月
